臺灣臺南地方法院民事判決　　　　　　　93年度訴字第1366號
原　　　告　丙○○
訴訟代理人　方文賢律師
複代理人　　傅美櫻律師
　　　　　　　　　　　送達代.
被　　　告　陽信商業銀行股份有限公司台南分公司
法定代理人　乙○○
訴訟代理人　陳文忠律師
　　　　　　蔡青芬律師
上列當事人間請求清償債務事件，經本院於民國94年6月29日言
詞辯論終結，判決如下：
    主  文
被告應給付原告新台幣壹佰伍拾捌萬壹仟貳佰伍拾元及自民國93
年10月27日起至清償日止，按週年利率百分之5計算之利息。
原告其餘之訴駁回。
訴訟費用由被告負擔2分之1，餘由原告負擔。
本判決原告勝訴部分於原告以新台幣伍拾貳萬柒仟元為被告供擔
保後，得假執行。但被告如於假執行標的物拍定、變賣前，以新
台幣壹佰伍拾捌萬壹仟貳佰伍拾元為原告預供擔保，得免為假執
行。
原告其餘假執行之聲請駁回。
     事    實
甲、 原告方面：
一、 聲明：被告應給付原告新台幣（下同）3,101,286元，及自
     民國93年3月5日起至清償日止，依年息百分之5計算之利息
     。並願供擔保，請宣告准為假執行。
二、 陳述：
（一）訴外人丁○○、曾通行2人，於民國82年間向「橫利建設
      股份有限公司」（下稱「橫利公司」）購買台南市○○路
      六二一巷四五弄十八號、十八號二樓之一（以上二房地由
      丁○○所購）、十八號四樓之二（由曾通行所購）房地（
      下稱系爭房地，該案場名為「後甲天地」），尚有價款未
      付清。因於84年5月間，「橫利公司」為營運需資，以所
      有名下建物（共18間，其中17間為「橫利公司」名義，一
      間為黃美桂名義）設定債權人為「保證責任台南市第五信
      用合作社」（下稱「台南市五信」，按「台南市五信」現
      已由被告「陽明商業銀行股份有限公司」概括承受）之本
      金最高限額57,600,000元之抵押權（下稱「原抵押權」）
      ，欲向「台南市五信」貸款，然「台南市五信」遲未撥款
      ，而致引起「橫利公司」與丁○○、曾通行等承購戶發生
      履約糾紛。斯時，「台南市五信」竟未經「橫利公司」之
      同意，突於86年10月間出面向丁○○、曾通行等承購戶宣
      稱：伊就「橫利公司」前揭「後甲天地」集合住宅建物18
      間，擁有本金最高限額57,600,000元之抵押權，只要承購
      戶向其繳付尾款或配合設定抵押撥付款項，該承購戶建物
      上之抵押權即可予以塗銷，伊並保證房地產權清楚，若再
      有權利受損之情形，即由其負責賠償等語，此稽之丁○○
      、曾通行和其他承購戶共同與「台南市五信」簽署之「86
      年10月3日協議書」乃載明：「…就１基地坐落：台南市
      ○○段八四八地號壹筆…２原建築房屋時推案之案名『後
      甲天地』建物壹批…有關土地及房屋產權問題，於民國八
      十六年十月三日…達成以下共識：壹：甲方出具台南市第
      五信用合作社之公函，就前述不動產之產權告示住戶，祇
      要在辦理產權移轉及設定債權時，住戶配合交付應備文件
      ，甲方（即被告）保證產權清楚，不得有損及乙方（承購
      戶）權益之瑕疵負擔。…參：…. 原地主與甲方之債務糾
      紛，皆由甲方處理完備，不得有產權登記予乙方個人名義
      後，再發生之乙方權利受損之情形，否則概由甲方負責。
      …. 捌：本協議書甲乙雙方應忠誠履約，若一方違約，得
      無異議接受他方提出之損害賠償要求。」即甚明。丁○○
      、曾通行二人即於簽約後，即依該協議，分別向「台南市
      五信」各繳付581,250元、1,000,000元之款項。
（二）惟如前所述，該些建物之原抵押權於84年5月間設定完成
      登記後，實際上，抵押權人即「台南市五信」卻始終並無
      貸放款項予「橫利公司」，而該些建物之後則已分別移轉
      予各承購戶名下，「台南市五信」亦不可能再對「橫利公
      司」放款，是該原抵押權已無存續之必要，依法即應予以
      塗銷，「台南市五信」乃不得據以主張任何權利；且縱「
      橫利公司」就原抵押權之設定，係為擔保他人債務而為，
      依法亦屬無效，凡此有台灣高等法院台南分院（下稱台南
      高分院）90年度上字第117號民事判決書所載理由（第4項
      ）可稽。況且，「橫利公司」並無同意或授權「台南市五
      信」得向承購戶收取尾款，足明「台南市五信」所稱其因
      擁有原抵押權即得向承購戶索取價款云云，顯屬無稽。
（三）而「橫利公司」因積欠原告款項，即於85年8月間將其對
      「後甲天地」承購戶未繳清之房屋尾款債權及相關權利，
      全部讓渡予原告，此亦有「債權讓渡書」可稽。且原告亦
      於85年6月21日，經本院核發「83南院武執妥字第5596號
      不動產權利移轉證書（承受）」，取得坐落台南市○區○
      ○段848號等土地（權利範圍：2分之1），此亦有不動產
      權利移轉證書可稽。如前所述，丁○○、曾通行係向「橫
      利公司」買受房屋，尚有房屋尾款未付清，原告則經「橫
      利公司」於85年間讓渡對「後甲天地」承購戶未繳清之房
      屋尾款債權及相關權利，是原告自得依法向丁○○等承購
      戶請求給付前揭房屋尾款，乃已分別以信函通知上開債權
      讓與情事並限期催告應繳付房屋尾款，該些房屋自有權益
      瑕疵；且因丁○○、曾通行之房屋所使用之基地，在當時
      移轉登記後，有未達其基地應有部分配分之情事，亦屬不
      當得利，須對原告繳付其基地不足額部分之相當於租金之
      款項，此亦有台南高分院88年上易字第80號民事確定判決
      所載可稽，是基地部分亦非產權清楚。因有以上情事，丁
      ○○、曾通行二人，除曾函請「台南市五信」出面理清而
      遭不理外，不得已只好自行買受其餘基地應有配分（2人
      皆於93年3月4日就基地不足之應有部分完成移轉登記），
      而均已於93年3月間，將其等對於被告因本件情事所生之
      請求權讓與原告，其中丁○○部分為1,684,570元，曾通
      行部分為1,416,716元，兩者合計為3,101,286元（詳如本
      院卷218頁明細表），茲有權利讓渡書二份可稽，原告並
      以本狀為該讓與債權之通知。
（四）按如前所述，「台南市五信」就其原抵押權，因本債權不
      存在或設定無效，依法乃應予以塗銷，而不得據以主張任
      何權利，且「橫利公司」並無同意或授權「台南市五信」
      收取房屋尾款情事，是其並無權源得向「橫利公司」之「
      後甲天地」之承購戶索取房屋尾款，惟竟虛稱有此權利，
      使丁○○、曾通行等人誤對其給付款項，致丁○○、曾通
      行等人再遭受原告向其等催繳應付房屋尾款，肇生「二次
      付款」之不利益；且「台南市五信」依約保證承購戶之房
      地產權清楚，不得有損及權益之瑕疵負擔，惟實則因房屋
      基地之配分不足，乃使承購戶之權益受損。以上所述，足
      明被告乃未為完全給付，即房屋仍有遭追索價款之不利益
      ，亦未將基地產權處理完備，皆已讓丁○○、曾通行等承
      購戶肇生產權不清、權利受損之情事，因之，依上開協議
      書所載，丁○○、曾通行等人自得就其損害向被告請求賠
      償（參見民法第227條），至為灼然。而原告既已受讓丁
      ○○、曾通行上開對被告之債權，自得依法向被告請求給
      付。
（五）另，如前述理由不成立，則如所述，「台南市五信」係未
      經「橫利公司」之同意，即突於86年10月間，出面向丁○
      ○、曾通行等承購戶，以如前所述之宣稱，致丁○○、曾
      通行等人信以為真，即與「台南市五信」簽署「86年10月
      3日協議書」，並依該協議，分別向「台南市五信」各繳
      付581,250元、1,000,000元之款項。然實際上，「台南市
      五信」就其原抵押權，因本債權不存在或設定無效，依法
      乃應予以塗銷，「台南市五信」乃不得據以主張任何權利
      ，足明「台南市五信」並無權源得向「橫利公司」之「後
      甲天地」承購戶索取尾款。而該些承購戶本應依約對「橫
      利公司」繳付尾款，竟誤付予「台南市五信」，事極至顯
      。按「以不能之給付為契約標的者，其契約為無效。」、
      「契約因以不能之給付為標的而無效者，當事人於訂約時
      知其不能或可得而知者，對於非因過失而信契約為有效致
      受損害之他方當事人，負賠償責任。」民法第246條第1項
      前段、第247條第1項定有明文。如前所述，「台南市五信
      」就其原抵押權，因本債權不存在或設定無效，依法乃應
      予以塗銷，而「台南市五信」應不得以之主張權利，惟則
      「台南市五信」趁丁○○、曾通行等人急於取得房地完整
      產權及不明內情之機會，主張其在該批建物有原抵押權，
      並未說明其並未貸放款項與「橫利公司」之事實，使丁○
      ○等人不察，致將本應給付「橫利公司」之尾款，竟誤為
      給付「台南市五信」。是「台南市五信」對原抵押權之塗
      銷，乃不無亦屬「自始客觀給付不能」之情形，依民法第
      246條第1項前段所定，該協議自屬無效。故丁○○、曾通
      行所繳付予「台南市五信」之尾款，已欠缺給付之原因，
      「台南市五信」就該些款項之取得（共計1,581,250元）
      ，乃屬不當得利，自應返還，應無疑義。而原告既已受讓
      丁○○、曾通行對被告因本件情事所生之債權，自亦得依
      法向被告請求給付。
（六）被告未依本件「86年10月3日協議書」而為履行：本件「
      86年10月3日協議書」，乃載明：「…就１基地座落：台
      南市○○段八四八地號壹筆…２原建築房屋時推案之案名
      『後甲天地』建物壹批…有關土地及房屋產權問題，於民
      國八十六年十月三日…達成以下共識：壹：甲方出具台南
      市第五信用合作社之公函，就前述不動產之產權告示住戶
      ，祇要在辦理產權移轉及設定債權時，住戶配合交付應備
      文件，甲方（即被告）保證產權清楚，不得有損及乙方（
      承購戶）權益之瑕疵負擔。…參：…. 原地主與甲方之債
      務糾紛，皆由甲方處理完備，不得有產權登記予乙方個人
      名義後，再發生之乙方權利受損之情形，否則概由甲方負
      責。…. 捌：本協議書甲乙雙方應忠誠履約，若一方違約
      ，得無異議接受他方提出之損害賠償要求。」，被告亦稱
      依該協議書，其有「保證產權清楚，並且不得有損及住戶
      權益之瑕疵負擔」、「被告承諾只要承購戶以個人名義向
      被告辦理設定抵押，被告同意塗銷原來由橫利公司設定之
      抵押權，並保證產權清楚」。「台南市五信」就其原抵押
      權，因本債權不存在或設定無效，依法乃應予以塗銷，而
      不得據以主張任何權利，且「橫利公司」並無同意或授權
      「台南市五信」收取房屋尾款情事，是其並無權源得向「
      橫利公司」之「後甲天地」之承購戶索取房屋尾款，惟竟
      虛稱有此權利，使丁○○、曾通行等人誤對其給付款項，
      致丁○○、曾通行等人再遭受原告向其等催繳應付房屋尾
      款，肇生「二次付款」之不利益；且「台南市五信」依約
      保證承購戶之房地產權清楚，不得有損及權益之瑕疵負擔
      ，惟實則因房屋基地之配分不足，乃使承購戶之權益受損
      。以上所述，足明被告乃未依約履行其保證，已讓丁○○
      、曾通行等承購戶肇生產權不清、權利受損之情事。
（七）被告辯稱略以：本件橫利公司確有積欠其債務，有本院83
      年度票字第3631號本票裁定及確定證明書足憑，且橫利公
      司於84年5月15日設定抵押權予台南市五信，用意在取得
      建築融資貸款，先由其董事陳金堆出面以其個人名義借款
      ，於「後甲天地」房屋興建完成後，乃提供建物追加擔保
      ；另因橫利公司尚有30,000,000元本票債務未清償，台南
      市五信有權以住戶之尾款抵銷橫利公司積欠之債務；且台
      南市五信並非出售房屋及土地之人，丁○○、曾通行等人
      當然無理由要求台南市五信擔負起出售標的物應有部分配
      分不足之損害賠償責任云云。惟：
  １. 按本票執票人，依票據法第123條規定，聲請法院裁定許
      可對發票人強制執行，係屬非訟事件，此項聲請之裁定，
      僅依非訟事件程序，以形式上審查強制執行許可與否，並
      無確定實體上法律關係存否之效力，亦即該裁定僅有形式
      確定力及執行力。即本票裁定程序係屬非訴訟程序，其僅
      就債權存在與否作一形式之審查，法院並未對該債權存在
      與否作實質上之判斷，故不能與一般訴訟程序等同視之。
      於本件中，被告雖執有本院83年度票字第3631號本票裁定
      及確定證明書，惟既有對該本票裁定所示之30,000,000元
      債權存否之實體關係爭執，被告自不得援引該僅有形式確
      定力之非訟裁定以資抗辯，仍應負舉證責任，以證明其債
      權確實存在，應無疑義。查被告為銀行機構，若有該筆債
      權存在，自得由其提出商業簿冊或借據等物件以資證明，
      然迄至於今猶未能舉證以實其說，是其所辯顯無理由。
  ２. 又依台南高分院90年度上字第117號民事確定判決書之判
      決理由（第3項）載稱：被上訴人（即台南市五信）又主
      張其於八十三年九月五日曾發存證信函予陳金堆、吳美雲
      、曾陳對雲及橫利建設公司，通知彼等儘速辦理以建物追
      加擔保之相關手續，橫利公司並於83年10月18日開立一紙
      30,000,000元本票，並由陳金堆、吳美雲背書交予被上訴
      人收執，嗣後再於84年5月間提供「後甲天地」18棟建物
      相關證件予被上訴人追加設定抵押權，凡此均符合當事人
      一開始約定之真意，此抵押權設定並非無效云云，並提出
      被上訴人致陳金堆等人及橫利公司之存證信函、橫利公司
      簽發之本票各一紙為證。惟被上訴人之存證信函係其片面
      制作，其通知上開各人追加擔保，乃其一己之意，不能據
      此認定橫利公司有以公司之資產為陳金堆、吳美雲、曾陳
      對雲之借款債務供擔保之義務。至於橫利公司所簽發之本
      票，因橫利公司既非借款人，亦非陳金堆借款之連帶保證
      人，更非出具切結書之承諾人，依法依理而言，本即並無
      義務提供系爭建物予被上訴人追加設定，況且橫利公司並
      非以保證為業務，是其若提供系爭建物而設定該抵押權以
      擔保他人債務，則已屬違反公司法第16條所定「公司不得
      為任何保證人」之規定，該設定抵押權之行為，自屬無效
      （參見最高法院48年台上字第1919號判例、74年度台上字
      第703號判決意旨）。綜上可知，橫利公司提供系爭建物
      予被上訴人設定抵押權之目的，實係欲另外借貸款項以購
      買其所屬房屋基地中，屬於陳金堆、吳美雲所有之系爭土
      地應有部分二分之一，並非就陳金堆等三人之前向被上訴
      人所借之款項為追加擔保，應無疑義（參見該判決書第25
      至26頁）。依判決理由之爭點效以言，被告猶辯稱橫利公
      司為追加擔保而設定系爭抵押權為有效云云，顯無理由。
  ３. 又按民法第334條第一項所定之抵銷，其要件首須「二人
      互負債務」，於本件中，縱設橫利公司積欠其30,000,000
      元債務，惟因橫利公司與承購戶係不同之權義主體，且承
      購戶又無積欠被告債務，何來抵銷之可言？是被告主張得
      據橫利公司之債權與承購戶之尾款債務為抵銷云云，顯無
      理由。
  ４. 又按社會上經濟活動，簽立契約而為交易乃為常態，而交
      易本身即含有風險，契約當事人可於訂約前評估風險負擔
      ，而任意為簽約或不簽約，惟既就契約已達成合意，自應
      誠信履行，實不待深論。本件「86年10月3日協議書」中
      ，既已明確載明：「壹：甲方出具台南市第五信用合作社
      之公函，就前述不動產之產權告示住戶，祇要在辦理產權
      移轉及設定債權時，住戶配合交付應備文件，甲方（即被
      告）保證產權清楚，不得有損及乙方（承購戶）權益之瑕
      疵負擔。…參：…. 原地主與甲方之債務糾紛，皆由甲方
      處理完備，不得有產權登記予乙方個人名義後，再發生之
      乙方權利受損之情形，否則概由甲方負責。…捌：本協議
      書甲乙雙方應忠誠履約，若一方違約，得無異議接受他方
      提出之損害賠償要求。」，則就承購戶丁○○、曾通行等
      人就土地應有部分配分不足之情事，既無處理完備，亦未
      履行其保證產權清楚之承諾，依約就承購戶權利受損之損
      害，自應負賠償責任，實無疑義。按被告簽約後即獲取收
      款之利益，自應就其相對義務之履行而承擔風險，豈能率
      以「非可歸責於被告之事由致承購戶買受之基地不足」而
      謂其免除其承諾之責？
乙、 被告方面：
一、 聲明：駁回原告之訴。如受不利判決，願供擔保請准免為
     假執行。
二、 陳述：
（一）本件丁○○等十一人於86年10月3日與被告簽立協議時，
      被告保證產權清楚，並且不得有損及住戶權益之瑕疵負擔
      ，被告確實依約履行，住戶應無產權不清或有損及其權益
      之瑕疵負擔，原告主張住戶尚積欠其房屋尾款一節，因住
      戶已將尾款繳交被告，而被告亦以該尾款抵銷橫利公司積
      欠被告之30,000,000元本票債務，故住戶應無須再給付橫
      利公司任何款項，且原告向住戶索討尾款一節應亦非協議
      書中所約定之產權不清或損及住戶權益之瑕疵負擔，故住
      戶對被告根本無任何債權可主張，原告自亦無權向被告請
      求清償任何債務。
（二）原告主張因丁○○、曾通行之房屋所使用之基地，在當時
      移轉登記後，有未達其基地應有部分配分之情事，屬不當
      得利，須對原告繳付其基地不足額部分之相當於租金之款
      項，並提出台南高分院88年度上易字第80號民事確定判決
      為憑，惟此部分乃丁○○、曾通行2人在81年、82年間向
      橫利公司購買土地時即已存在買受不足額基地之事實，並
      非因可歸責於被告之事由致其買受之基地不足，故其二人
      因此自行向原告買受不足額基地所給付之款項，應由其二
      人自行負擔，不應向被告請求給付。
（三）另案（台南高分院90年度上字第117號民事判決）固然認
      定訴外人橫利公司係為了向被告另外申請貸款而提供房屋
      由被告設定57,600,000元抵押權，然此認定並不當然等同
      該抵押權之設定無效，按不動產物權經登記後有絕對效力
      ，民法第七百五十八條訂有明文，被告在86年10月3日與
      承購戶訂立協議書之前，該抵押權既未經塗銷，則該抵押
      權當然合法有效，又縱認被告於設定抵押權後未實際放款
      ，此亦為抵押物所有權人得於抵押權存續期間向抵押權人
      提出放款請求或提出塗銷抵押權請求之訴訟，而橫利公司
      於抵押權存續期間從未對被告提出任何法律訴訟，則該抵
      押權在86年10月3日被告與承購戶協議時，為一合法有效
      之抵押權應無疑義。
（四）被告於86年10月3日與本件承購戶協調時，除了有合法之
      建物抵押權存在外，並擁有對橫利公司30,000,000萬元之
      本票債權，而當時橫利公司已倒閉無力清償債務，故被告
      方出面與承購戶協調房地過戶事宜，被告承諾只要承購戶
      以個人名義向被告辦理設定抵押，被告同意塗銷原來由橫
      利公司設定之抵押權，並保證產權清楚，又承購戶辦理設
      定之債權金額視為住戶個人承購本件不動產之尾款，被告
      之處理方式並未損及承購戶之權益，而承購戶原先向橫利
      公司購買之產權，經被告配合處理，亦已登記完畢，承購
      戶已繳清之尾款，由被告以此尾款來抵銷橫利公司積欠被
      告30,000,000元之債務，承購戶應無須再向橫利公司繳交
      尾款，被告並無債務不履行可言。
（五）原告另主張86年10月3日被告與丁○○等人之協議書無效
      ，依民法第246條第1項、第247條第1項之規定請求被告返
      還不當得利，此主張並非有據，如前所述，84年5月15日
      被告與橫利公司間之抵押權設定乃依法登記之物權，有絕
      對效力，86年10月3日之前橫利公司未對該抵押權提出任
      何塗銷之請求或訴訟，則該抵押權當然仍合法有效，故被
      告與丁○○等人訂立之協議書應無「以不能之給付為標的
      」之情形，從而原告此部分主張亦無理由。
（六）本件訴外人橫利公司係於84年5月15日提供建物予台南五
      信設定抵押權，其用意乃因橫利公司在興建「後甲天地」
      建物之初，為取得建築融資貸款，先由公司之董事陳金堆
      出面以其個人名義向台南五信借款，並約定除了提供土地
      設定抵押權外，因土地尚不足擔保債權，故土地上之房屋
      興建完成後，橫利公司亦須提供建物予台南五信追加擔保
      ，而台南五信確實有依約放款，此有本院89年度訴字第15
      83號卷內台南五信90.1.16書狀後附證物足憑，是本件建
      物所設定之抵押權乃台南五信與橫利公司間合意之債權與
      物權行為，而橫利公司自始至終未提出塗銷抵押權或請求
      台南五信另行放款之訴，又原告自承係於85年8月31日受
      讓橫利公司債權，其在86年10月3日台南五信出面與住戶
      協調塗銷抵押權之事宜時，原告亦未有任何質疑該抵押權
      之主張，可見原告在這個時間點就台南五信對橫利公司建
      物確實有抵押權及債權存在應無任何意見，故台南五信以
      橫利公司建物之抵押權人及債權人身分與住戶簽立協議書
      ，即無任何不法或不當之處。
（七）本件台南五信與丁○○等11人於86年10月3日簽立之協議
      書，所約定之台南五信保證「產權清楚」，乃指台南五信
      承諾會塗銷抵押權，不會讓建物仍有舊有的抵押權存在，
      而所謂不得有損及住戶權益之瑕疵負擔，乃指住戶依協議
      書履行後，住戶即無須再給付橫利公司任何款項，因橫利
      公司尚有30,000,000元本票債務尚未清償台南五信，台南
      五信有權以住戶之尾款抵銷橫利公司積欠台南五信之債務
      ，台南五信並未有違反「產權不清」及「損及住戶權益瑕
      疵負擔」之情事。
（八）原告主張因丁○○、曾通行之房屋所使用之基地，在當時
      移轉登記後，有未達其基地應有部分配分之情事，屬不當
      得利，須對原告繳付其基地不足額部分之相當於租金之款
      項，並提出台灣高等法院台南分院88年度上易字第80號民
      事確定判決為憑，惟此部份乃丁○○、曾通行2人在81年
      、82年間向橫利公司購買土地時即已存在買受不足額基地
      之事實（台南五信與丁○○等人簽立協議書時並不知有此
      情事），並非因可歸責於被告之事由致其買受之基地不足
      ，且台南五信並非出售土地及房屋之人，丁○○、曾通行
      等人當然亦無理由要求台南五信擔負起出售標的物應有部
      分配分不足之損害賠償責任，故丁○○、曾通行二人就此
      部分若有損害應自行負擔或向原出售人橫利公司主張權利
      ，不應向被告請求給付。
（九）協議書第七條約定：「乙方（指住戶）向甲方（指台南五
      信）辦理設定之債權金額視為住戶個人承購本件不動產之
      尾款」，經查：本件訴外人丁○○及曾通行2人於訂立協
      議書後均未向台南五信辦理設定抵押權（見原告於本院92
      年度重訴字第384號起訴狀所附之建物謄本），則丁○○
      、曾通行2人應無本條款所謂設定之債權金額視為承購不
      動產之尾款之適用。原告主張丁○○、曾通行2人有向台
      南五信各繳581,250元及1,000,000元，被告否認之，原告
      就此應負舉證責任而縱認丁○○、曾通行二人確實有向台
      南五信繳交此款項，亦係為了使台南五信塗銷抵押權及辦
      理產權移轉登記之用，應與房屋尾款無關（參見本院90年
      度上字第117號判決第31頁第11行亦同此見解）。據原告
      於本院92年度重訴字第384號起訴狀所附橫利公司85年8月
      31日股東會議紀錄，其上記載：「本公司與曾陳對雲等人
      所合建之後甲天地集合住宅，因九筆基地．．．已被法院
      查封拍賣，致本公司無法依買賣合約書與承購戶完成交屋
      及過戶手續，為解決此難題，決定將本公司分得基地上精
      忠段建號1053號至1059號共計7戶、1601號至1670號共10
      戶以及1072號1戶，總計18戶，有關承購戶尚未繳交之房
      屋尾款及其他權益，全部概括讓與債權人丙○○，而本件
      丁○○及曾通行即是該18戶之2戶，其2人在與台南五信訂
      立協議書後已完成交屋及過戶手續，可見當時（訂立協議
      書時）橫利公司與原告丙○○均同意並配合台南五信之處
      理方式，否則如何能順利使住戶完成交屋及過戶手續？
（十）台南五信與住戶丁○○等人訂協議書時，只就住戶已向橫
      利公司買受之不動產部分進行協商，前開88年度上字第80
      號判決丁○○等人所須負擔之不當得利乃因其等於82年買
      賣之初未向橫利公司買受之部份，協議時，此未買受之基
      地部分當然不可能在雙方協議範圍內，原告請求此部分損
      害顯無理由。丁○○、曾通行等人既然於買賣之初即已少
      買了部分基地配分，等於自始即已減少支付此部分應負擔
      之價金，其等嗣後向原告補買基地持分配分所支付之款項
      自難認係其損害，準此原告更無理由請求被告負擔此部分
      費用。台南五信於86年10月3日只是和住戶協商塗銷抵押
      權及辦理移轉登記事宜，台南五信已依約定完成塗銷抵押
      權及協助住戶辦妥移轉登記事宜，台南五信並未違約已如
      前述，台南五信並非出售土地及房屋之人，原告應無理由
      要求台南五信擔負起出售標的物應有部分配分不足之損害
      賠償責任。
丙、本院依職權調閱本院89年度重訴字第1583號、92年度重訴字
    第384號、88年度訴字第240號民事卷及83年度執字第5596號
    民事執行卷。
    理   由
一、程序方面：
    原告原起訴主張被告應給付原告3,119,620元及自93年3月5
    日起至清償日止，依年息百分之五計算之利息，嗣於本院94
    年6月29日審理時減縮訴之聲明為請求判決「被告應給付原
    告3,101,286元，及自93年3月5日起至清償日止，依年息百
    分之五計算之利息」，核其主張之原因事實及訴訟標的均無
    不同，於法有據，應予准許，合先敘明。
二、兩造爭執之要旨：
（一）件原告主張：丁○○、曾通行2人，於82年間向橫利公司
      購買系爭房地，尚有價款未付清。因於84年5月間，橫利
      公司為營運需資，以所有名下建物設定最高限額抵押權（
      57,600,000元）予台南市五信（現由被告公司概括承受）
      ，欲向台南市五信貸款，然台南市五信遲未撥款，而致引
      起橫利公司與楊、曾等承購戶發生履約糾紛。嗣於86年10
      月間台南市五信竟出面向丁○○、曾通行等承購戶宣稱：
      伊就橫利公司前揭建物有本金最高限額抵押權，只要承購
      戶向其繳付尾款或配合設定抵押撥付款項，該承購戶建物
      上之抵押權即可予以塗銷，伊並保證房地產權清楚，若再
      有權利受損之情形，即由其負責賠償等語，丁○○、曾通
      行等2人即於簽約後，即依該協議，分別向「台南市五信
      」各繳付581,250元、1,000,000元之款項。惟橫利公司因
      積欠原告款項，早於85年8月間將其對「後甲天地」承購
      戶未繳清之房屋尾款債權及相關權利，全部讓渡予原告，
      是原告自得依法向丁○○等承購戶請求給付前揭房屋尾款
      ，乃已分別以信函通知上開債權讓與情事並限期催告應繳
      付房屋尾款，該些房屋自有權益瑕疵；且因丁○○、曾通
      行之房屋所使用之基地，在當時移轉登記後，有未達其基
      地應有部分配分之情事，亦屬不當得利，須對原告繳付其
      基地不足額部分之相當於租金之款項，是基地部分亦非產
      權清楚，致丁○○、曾通行等2人不得已只好自行買受其
      餘基地應有配分，而均已於93年3月間將其等對於被告因
      本件情事所生之請求權讓與原告，其中丁○○部分為1,68
      4,570元，曾通行部分為1,416,716元，兩者合計為3,101,
      286元（詳如本院卷218頁明細表）。台南市五信未依協議
      書為完全給付，即房屋仍有遭追索價款之不利益，亦未將
      基地產權處理完備，皆已讓丁○○、曾通行等承購戶肇生
      產權不清、權利受損之情事，因之，依上開協議書所載，
      丁○○、曾通行等人自得就其損害向台南市五信請求賠償
      。而原告既已受讓丁○○、曾通行上開對被告之債權，且
      台南市五信既已由被告公司概括承受，原告自得依法向被
      告請求給付。退步言，台南市五信就其原抵押權，因未實
      際放款予橫利公司，依法乃應予以塗銷，不得據以主張任
      何權利，卻要求承購戶繳交房屋尾款，依民法第246條第1
      項前段、第247條第1項，即台南市五信對原抵押權之塗銷
      屬「自始客觀給付不能之情形，故該協議自屬無效。故丁
      ○○、曾通行所繳付予「台南市五信」之尾款，已欠缺給
      付之原因，台南市五信」就該些款項之取得（共計1,581,
      250元），乃屬不當得利，自應返還。原告既已受讓丁○
      ○、曾通行對被告因本件情事所生之債權，自亦得依法向
      被告請求給付等語。
（二）被告則以：丁○○等十一人於86年10月3日與台南市五信
      簽立協議時，台南市五信保證產權清楚，並且不得有損及
      住戶權益之瑕疵負擔，台南市五信確實依約履行，住戶應
      無產權不清或有損及其權益之瑕疵負擔，原告主張住戶尚
      積欠其房屋尾款一節，因住戶已將尾款繳交台南市五信，
      而台南市五信亦以該尾款抵銷橫利公司積欠被告之
      30,000,000元本票債務，故住戶應無須再給付橫利公司任
      何款項，且原告向住戶索討尾款一節應亦非協議書中所約
      定之產權不清或損及住戶權益之瑕疵負擔，故住戶對被告
      根本無任何債權可主張，原告自亦無權向被告請求清償任
      何債務。雖丁○○、曾通行之房屋所使用之基地，在當時
      移轉登記後，有未達其基地應有部分配分之情事，屬不當
      得利，須對原告繳付其基地不足額部分之相當於租金之款
      項，惟此部分乃丁○○、曾通行等2人在81年、82年間向
      橫利公司購買土地時即已存在買受不足額基地之事實，並
      非因可歸責於被告之事由致其買受之基地不足，故其二人
      因此自行向原告買受不足額基地所給付之款項，應由其二
      人自行負擔，不應向被告請求給付。原告另主張86年10月
      3日被告與丁○○等人之協議書無效，依民法第246條第1
      項、第247條第1項之規定請求被告返還不當得利，此主張
      並非有據，如前所述，84年5月15日被告與橫利公司間之
      抵押權設定乃依法登記之物權，有絕對效力，86年10月3
      日之前橫利公司未對該抵押權提出任何塗銷之請求或訴訟
      ，則該抵押權當然仍合法有效，故被告與丁○○等人訂立
      之協議書應無「以不能之給付為標的」之情形，從而原告
      此部分主張亦無理由等語置辯。
三、 兩造不爭之事實：
（一）系爭建物坐落基地（原為台南市○○段900-1、901-1、84
      8～853地號，嗣合併為同段 848 地號），原為訴外人葉
      曉芳（應有部分2分之1）、曾陳對雲（應有部分2分之1）
      所共有；81年8月6日葉曉芳將其應有部分出售予訴外人陳
      金堆、吳美雲，各取得應有部分四分之一，嗣上開土地所
      有權人與橫利建設股份有限公司合建「後甲天地」計46戶
      ，訴外人丁○○、曾通行分別於81年9月間向橫利公司購
      買台南市○○路621巷45弄18號、18號2樓之1（以上由丁
      ○○所購）、18號4樓之2（由曾通行所購）。
（二）因上開建物坐落基地之所有人陳金堆與吳美雲積欠原告丙
      ○○2100萬元，經原告以本院民事執行處83年度執字第55
      96號執行拍賣，嗣土地於85年6月間由債權人即原告丙○
      ○承受（見本院卷51、52頁不動產權利移轉證書影本）
（三）橫利公司以其所有名下建物（共18間，其中17間為「橫利
      公司」名義，1間為黃美桂名義）於84年5月間設定債權人
      為台南市五信（現已由被告「陽信商業銀行股份有限公司
      」概括承受）之本金最高限額57,600,000元之抵押權。又
      台南市五信於設定上開抵押權後，並無另貸放款項予橫利
      公司。
（四）橫利公司因積欠原告款項，於85年8月31日間將其對「後
      甲天地」承購戶未繳清之房屋尾款債權及相關權利，全部
      讓渡予原告，此有債權讓渡書可稽（本院卷49頁）。
（五）台南市五信與「後甲天地」之承購戶於86年10月3日簽訂
      協議書，約定承購戶以個人名義向台南市五信辦理抵押，
      台南市五信即塗銷原橫利公司設定之最高限額抵押權，並
      保證產權清楚，不得有損及承購戶權益之瑕疵負擔。嗣丁
      ○○、曾通行即於簽立協議書後，分別向台南市五信各繳
      付581,250元、1,000,000元之款項，台南市五信遂塗銷渠
      等房地之抵押權。
（六）原告於88年間起訴主張丁○○、曾通行2人及其他承購戶
      之房屋佔用土地有不當得利情形，承購戶須返還相當於租
      金之不當得利，並經法院判決確定（台南高分院88上易字
      第80號判決），其中丁○○、曾通行除已向丙○○繳納部
      分不當得利損害金之外，並於九十三年三月四日另行支付
      價款買受基地不足之應有部分。
四、本件綜合兩造爭執要點，首應審酌者乃台南市五信與丁○○
    、曾通行等2人暨其他向橫利公司購買「後甲天地」預售屋
    承購戶間，於86年10月3日所簽立之『協議書』效力為何？
    如係合法有效，次再探究台南市五信是否有可歸責事由而應
    負不完全給付之損害賠償責任？如屬無效，則丁○○、曾通
    行等2人依協議書各繳付予台南市五信之款項即欠缺給付原
    因，台南市五信則有不當得利或損害賠償之問題。
五、經查：
（一）84年5月間，橫利公司以所有名下建物（共18間，其中17
      間為橫利公司名義，一間為黃美桂名義）設定本金最高限
      額57,600,000元之抵押權予台南市五信，嗣因橫利公司無
      力購買地主陳金堆、吳美雲之基地持分，因而與與丁○○
      、曾通行等暨其他承購戶發生履約糾紛，台南市五信因擁
      有上開抵押權，遂於86年10月3日出面與丁○○、曾通行
      等承購戶簽立協議書，約明：「…就１基地坐落：台南市
      ○○段848地號壹筆…２原建築房屋時推案之案名『後甲
      天地』建物壹批…有關土地及房屋產權問題，於民國八十
      六年十月三日…達成以下共識：壹：甲方出具台南市第五
      信用合作社之公函，就前述不動產之產權告示住戶，祇要
      在辦理產權移轉及設定債權時，住戶配合交付應備文件，
      甲方（即台南市五信）保證產權清楚，不得有損及乙方（
      承購戶）權益之瑕疵負擔。…參：…. 原地主與甲方之債
      務糾紛，皆由甲方處理完備，不得有產權登記予乙方個人
      名義後，再發生之乙方權利受損之情形，否則概由甲方負
      責。…. 捌：本協議書甲乙雙方應忠誠履約，若一方違約
      ，得無異議接受他方提出之損害賠償要求。…柒：乙方向
      甲方辦理設定之債權金額視為住戶個人承購本件不動產之
      尾款。」等語，嗣丁○○、曾通行於簽約後，即依該協議
      ，分別向台南市五信各繳付581,250元、1,000,000元之款
      項，台南市五信並依約塗銷渠等所購房地之抵押權等情，
      已如前述，並為兩造所不爭，足見上開協議書簽立之原因
      乃係因丁○○、曾通行等承購戶所購買之房地上設定有台
      南市五信之最高限額抵押權（債務人為橫利公司），土地
      持分又尚未移轉，而當時橫利公司業已倒閉，承購戶亦尚
      有部分房地尾款未支付完畢，台南市五信基於抵押權人身
      分出面與承購戶處理抵押權塗銷及協助產權移轉事宜（橫
      利公司並未參與協議事宜），其實際運作方式為由承購戶
      及台南市五信依據協議書所附關於各承購戶應受移轉之土
      地持分及尚應繳納之房地尾款金額等資料，由承購戶承諾
      以個人名義向台南市五信辦理設定抵押或直接繳付現金，
      台南市五信即同意塗銷原來由橫利公司提供設定之最高限
      額抵押權，台南市五信並協助處理使曾陳對雲將土地持分
      配分由協議書之承購戶取得。易言之，台南市五信乃係因
      認橫利公司積欠其債務【按，台南市五信認上開最高限額
      抵押權係為擔保地主陳金堆、吳美雲、曾陳對雲等人建築
      融資貸款（見卷附台南高分院90年度上字第117號判決）
      】，而丁○○、曾通行等2人又尚積欠橫利公司房地尾款
      未給付，故協議由承購戶將原應繳給橫利公司之尾款，直
      接繳付台南市五信，如無力以現金支付者，則改由各承購
      戶以個人名義，依其個人尚未繳付之房地尾款數額設定抵
      押權（惟實際並未放款予各承購戶）後，即可塗銷台南市
      五信之抵押權，上情均有協議書、丁○○、曾通行之房地
      買賣契約書、借據、本票、建物登記簿謄本等件在卷可稽
      （見本院卷189至195頁、203頁至207頁），並經證人丁○
      ○、曾通行到庭證稱明確（見本院卷186頁至188頁）。惟
      橫利公司因積欠原告款項，早於85年8月31日間即將其對
      「後甲天地」承購戶未繳清之房屋尾款債權及相關權利，
      全部讓渡予原告，此亦有債權讓渡書可稽，可知台南市五
      信僅為抵押權人，既非橫利公司之債權受讓人或承受其買
      賣契約之地位，其願意出面與承購戶簽立協議書之目的實
      係因橫利公司已經倒閉，希望多少能收回債權（被告認其
      借予陳金堆等地主之款項，亦等於借予橫利公司，屬建築
      融資，只是由陳金堆等人出名當債務人）、並塗銷以橫利
      公司為債務人之抵押權。此乃依據協議書內容、當時客觀
      背景、當事人事後如何履約等一切情形等綜合判斷當事人
      真意後所為之認定。
（二）惟查：上開協議書所約定之給付內容即「應塗銷之5760萬
      元最高限額抵押權」，其設定之原因為何，業經台南高分
      院90年度上字第11 7號確定判決認定「橫利公司提供系爭
      建物予台南市五信設定抵押權之目的，並非追加擔保陳金
      堆、吳美雲、曾陳對雲之貸款，至於橫利公司所簽發之
      30,000,000元本票，因橫利公司既非借款人，亦非陳金堆
      借款之連帶保證人，更非出具切結書之承諾人，依法依理
      而言，本即無義務提供系爭建物予被上訴人（台南市五信
      ）追加設定，況且橫利公司並非以保證為業務，是其若提
      供建物而設定該抵押權以擔保他人債務，則已屬違反公司
      法第十六條規定，該設定抵押權之行為，自屬無效。橫利
      公司提供系爭建物予台南市五信設定抵押權之目的實係欲
      另外借貸款項以購買其所屬房屋基地中，屬於陳金堆、吳
      美雲所有之系爭土地應有部分二分之一，並非就陳金堆等
      三人之前向台南市五信所借之款項為追加擔保，應無疑義
      （見該判決理由第26頁）」。該案與本案當事人相同，上
      揭重要爭點亦經該案當事人充分辯論，被告亦未能於本件
      審理時舉證證明前案所為之判斷有何顯然違背法令之情形
      ，或提出新訴訟資料，足以推翻前案之原判斷，則基於誠
      信原則，法院及當事人就該已經法院判斷之重要爭點法律
      關係，皆不得任作相反之判斷或主張（最高法院73年台上
      字第4062號、88年台上字第557號、88年台上字第2230號
      、93年台上字第1796號參照）。因之，橫利公司於84年5
      月間將系爭建物設定予台南市五信設定抵押權之目的，實
      係欲另外借貸款項以購買其所屬房屋基地中，屬於陳金堆
      、吳美雲所有之系爭土地應有部分二分之一，惟台南市五
      信於設定上開抵押權後，並未借款予橫利公司，此經被告
      自承在卷，而橫利公司於前開協議書簽立之前業已倒閉，
      台南市五信自不可能再借款予橫利公司，且簽立協議書之
      目的亦在塗銷該最高限額抵押權，無既存之債權，而將來
      亦確定不再發生債權，基於抵押權之從屬性，該抵押權應
      歸於消滅而不存在（最高法院83年台上字第1055號判例意
      旨參照）。
（三）如前所述，台南市五信就其原金額57,600,000元之最高限
      額抵押權，於簽立協議書前即因所擔保對橫利公司之債權
      已確定不存在而消滅，台南市五信本不得據以主張任何權
      利（亦即台南市五信對橫利公司已確定無債權，抵押權亦
      消滅），則台南市五信並無權源要求橫利公司之後甲天地
      承購戶給付房地尾款後始塗銷抵押權。按以不能之給付為
      契約標的者，其契約為無效，民法第246條第1項前段定有
      明文。台南市五信就其原抵押權，因債權不存在而消滅，
      依法本應予以塗銷，而台南市五信應不得以之主張權利，
      惟台南市五信在丁○○、曾通行等承購戶急於取得房地完
      整產權及不明內情之情況下，主張其在該批建物有抵押權
      ，使丁○○、曾通行等人為求塗銷抵押權及取得土地持分
      ，將本應給付橫利公司之尾款，直接繳付予台南市五信。
      是台南市五信對原抵押權之塗銷，乃屬「自始客觀給付不
      能」之情形，依民法第246條第1項前段所定，該協議書應
      屬無效。
（四）依上判斷，台南市五信於86年10月3日與包括丁○○、曾
      通行等人在內之承購戶間所成立之協議書既屬無效，則原
      告主張台南市五信有未依協議書履行而有不完全給付之情
      形，據以請求損害賠償，尚屬無據。另依民法247條第1項
      規定：契約因以不能之給付為標的而無效者，當事人於訂
      約時知其不能或可得而知者，對於非因過失而信契約為有
      效致受損害之他方當事人，負賠償責任。本件丁○○、曾
      通行所分別繳付予「台南市五信」之581,250元及1,000,
      000元，因協議書無效，已欠缺給付之原因，台南市五信
      就該二筆款項之取得（共計1,581,25 0元），乃屬不當得
      利，丁○○、曾通行因之受有損害。原告既已受讓丁○○
      、曾通行對被告因本件情事所生之債權，自亦得依法向被
      告請求給付。
六、綜上所述，原告先位主張依據協議書請求債務不履行損害賠
    償，因協議書無效，其請求尚無理由，另原告備位主張協議
    書無效，丁○○、曾通行得請求台南市五信返還依協議書所
    支付之款項，共計1,581,250元，核屬有據，原告既已受讓
    丁○○、曾通行對被告因本件情事所生之債權，自亦得依法
    向被告請求給付。復按民法第297條第1項規定，債權之讓與
    非經讓與人或受讓人通知債務人，對於債務人不生效力，但
    法律另有規定者，不在此限。本件原告係以起訴狀送達被告
    為該讓與債權之通知，則遲延利息起算日自應從起訴狀送達
    被告翌日（93年10月27日）起算。從而，原告依據民法第
    247條第1項規定，請求被告給付1,581,250元，及自93年10
    月27日起至清償日止，依年息百分之之5計算之利息，為有
    理由，應予准許，至超過上開部分之請求，即屬無據，應予
    駁回。
七、兩造均陳明願供擔保請准宣告假執行及免為假執行，核原告
    勝訴部分，依法均無不合，爰各酌定相當之擔保，予以准許
    ，至原告敗訴部分，其假執行之聲請失所附麗，應併予駁回
    。
中　　華　　民　　國　　94　　年　　7 　　月　　22　　日
                  民事第一庭    法　官　蔡雅惠
以上正本係照原本作成
如對本判決上訴，須於判決送達後20日內向本院提出上訴狀
中　　華　　民　　國　　94　　年　　7 　　月　　22　　日
                                書記官　吳信助
